臺灣臺北地方法院民事判決　　　　　　　99年度訴字第3730號
原　　　告　王文杞
訴訟代理人　黃永琛律師
複代理人　　馮韋凱律師
被　　　告　楊惠琴
訴訟代理人　羅聖乾律師
上列當事人間請求返還不當得利等事件，本院於中華民國100年
3月24日言詞辯論終結，判決如下：
    主      文
原告之訴及假執行之聲請均駁回。
訴訟費用由原告負擔。
    事實及理由
一、原告主張：坐落臺北市○○區○○段1小段406地號（下稱系
    爭土地）土地之總面積為1,851平方公尺，系爭土地為春暉
    金龍大廈（下稱系爭大廈）所坐落之基地，原告及被告均為
    系爭土地之共有人，持份分別為11726/90000及660/90000，
    而被告於系爭土地上所有臺北市○○區○○段1小段2879建
    號建物（下稱系爭建物），專有部分面積為181.21平方公尺
    ，系爭土地上全部建物專有部分總面積為16774.36平方公尺
    ，依「系爭建物專有部分面積」占「系爭土地上全部建物專
    有部分總面積」之比例計算持份，系爭建物坐落系爭土地之
    持分應為972/90000（計算式：181.21÷16774.36×90000＝
    972），惟被告就系爭土地之持分僅為660/90000，持份不足
    312/90000，是被告占用原告之系爭土地持份312/90000，亦
    即逾越使用系爭土地之面積為6.417平方公尺（計算式：土
    地總面積×逾越使用比例＝逾越使用面積，1,851×312/900
    00＝6.417），顯係逾越權利範圍而為使用收益，自應負不
    當得利返還責任。又系爭土地為商業區，鄰近捷運忠孝復興
    站及SOGO百貨商圈，土地價值甚高，無土地法第97條之適用
    ，應以年息12%計算之，是被告應給付原告自請求之存證信
    函送達之翌日即99年1月14日起回溯5年及自99年1月15日起
    至99年6月30日止之不當得利，共計新臺幣（下同）1,610,
    017元（計算式詳如附件一），並自99年7月1日起至取得或
    租用系爭土地持份312/ 90000之日止，按年給付不當得利。
    爰依民法第179條提起本件訴訟。並聲明：(一)被告應給付原
    告1,610,017元，及自99年1月14日起至清償日止，按年息5%
    計算之利息。(二)被告應自99年7月1日起至取得或租用系爭土
    地持分312/90000止，按年給付原告如附件二計算式計算之
    金額。(三)願供擔保請准宣告假執行。
二、被告則以：系爭大廈係於70年5月14日完工，於70年7月24日
    完成第一次所有權登記，而被告係於93年3月24日購買系爭
    建物時，係一併承買該區分建物經地政主管機關核定分配登
    記比例之基地應有部分所有權，屬系爭土地共有權人之一，
    故被告就共有物之使用、收益，係本諸對於共有物之應有部
    分所有權，並非無法律上之原因而受有利益，亦無原告所謂
    占用其土地持分312/90000之情形，與不當得利之成立要件
    不符，原告請求被告返還不當得利為無理由。再依系爭大廈
    區分建物129戶專有部分中，有94戶專有部分建物所分配登
    記之系爭土地應有部分所有權比例，不足且不符原告所謂依
    「系爭建物專有部分面積」占「系爭土地上全部建物專有部
    分總面積」之比例計算系爭土地權利範圍之應有部分；況且
    原告既非系爭大廈之區分建物所有權人之一，倘依原告主張
    之分配方法，又如何分配取得系爭土地之應有部分所有權，
    足見系爭大廈原始起造人就系爭土地權利範圍之分配登記方
    式，與原告所陳之分配方法並不相同。再者，系爭大廈之起
    造人包含建商及地主共計69名，係屬合建關係，在原告未能
    舉證證明系爭大廈原始合建當事人有約定：「分配取得土地
    持份比例不足之區分建物所有權人應給付不足比例土地應有
    部分之不當得利與其他分配取得較高比例應有部分所有權」
    之情形下，參以原告之信託代理人即訴外人林艾綺於70年11
    月30日繼受取得系爭土地應有部分所有權，從未對其他所謂
    土地持份不足者請求不當得利，自可認原告及取得原告所有
    系爭土地持份之原始所有權人已默許系爭土地上之原始房屋
    所有人或繼受承買人依原始分配登記之系爭土地應有部分比
    例繼續使用系爭土地。縱認被告確有原告所稱持份不足312/
    90000之情形，原告亦未證明該部分係侵害其個人應有部分
    所有權，而非侵害系爭土地全體共有人之權利等語，資為抗
    辯。並聲明：(一)原告之訴駁回。(二)如受不利判決，願供擔保
    請准宣告免為假執行。
三、兩造不爭執事項
  (一)系爭土地之總面積為1,851平方公尺，為「春暉金龍大廈」
    區分建物所坐落之基地（本院99年司北調字第507號卷，下
    稱調解卷，第11頁）。
  (二)原告於98年4月29日登記為系爭土地之共有人，登記原因為
    信託，取得權利範圍為11726/90000（調解卷第11頁），原
    告之信託委託人林艾綺原非系爭土地之共有人，於70年11月
    30日始登記為系爭土地之共有人，並未一併受讓取得「春暉
    金龍大廈」區分建物專有部分之所有權。
  (三)被告於93年4月12日登記為系爭土地之共有人，登記原因為
    買賣，取得權利範圍為660/90000，而被告所有坐落系爭土
    地上之系爭建物，專有部分面積為181.21平方公尺，其中主
    建物面積為152.8平方公尺、附屬建物面積為28.41平方公尺
    （調解卷第12頁至第14頁）。
四、得心證之理由：
    本件原告主張原告及被告均為系爭土地之共有人，持份分別
    為11726/90000及660/90000，而被告所有系爭建物專有部分
    面積為181.21平方公尺，依「系爭建物專有部分面積」占「
    系爭土地上全部建物專有部分總面積」之比例計算持份，被
    告就系爭土地之應有部分應為972/90000，惟被告就系爭土
    地之持分僅為660/90000，持份不足312/90000，是被告占用
    原告之系爭土地持份312/90000，顯係逾越權利範圍而為使
    用收益，自應負不當得利返還責任，則為被告所否認，並以
    前詞置辯，是本件首應審究者為：被告就系爭建物所分配之
    系爭土地應有部分比例，是否有持分不足而受利益，致原告
    受損害之情事？茲論述如下：
  (一)被告就系爭建物所分配之系爭土地應有部分比例，並未持分
    不足而受利益，致原告受有損害：
  1.按無法律上之原因而受利益，致他人受損害者，應返還其利
    益，民法第179條前段定有明文，是原告請求被告返還不當
    得利首需證明被告為「無法律上之原因受有利益」。經查，
    被告係依地政機關登記簿所載土地、建物權利範圍向訴外人
    葉照明購得系爭建物及系爭土地之應有部分，此觀之土地及
    建物登記謄本記載被告取得系爭房地之原因為「買賣」甚明
    ，（調解卷第12、13頁、本院卷(四)第25頁），是被告係基於
    買賣之原因取得系爭建物及系爭土地之應有部分所有權後使
    用、收益系爭建物所坐落之基地，難謂無法律上原因受有利
    益。
  2.次按「起造人申請建造執照或雜項執照時，應備具申請書、
    土地權利證明文件、工程圖樣及說明書。」建築法第30條定
    有明文。另依土地登記規則第83條規定區分建物所有權人，
    於申請建物所有權第一次登記時，除應依同規則第79條規定
    ，提出相關文件外，並應於申請書適當欄記明基地權利種類
    及其範圍。而土地登記規則第43條、第79條第1項分別規定
    「申請登記，權利人為二人以上時，應於申請書內記明應有
    部分或相互之權利關係。前項應有部分，應以分數表示之，
    其分子分母不得為小數，分母以整十、整百、整千、整萬表
    示為原則，並不得超過六位數。已登記之共有土地權利，其
    應有部分之表示與前項規定不符者，得由地政機關通知土地
    所有權人於30日內自行協議後準用更正登記辦理，如經通知
    後逾期未能協議者，由登記機關逕為辦理。」、「申請建物
    所有權第一次登記，應提出使用執照或依法得免發使用執照
    之證件及建物測量成果圖。有下列情形之一者，並應附其他
    相關文件：一、區分所有之建物申請登記時，如依其使用執
    照無法認定申請人之權利範圍及位置者，應檢具全體起造人
    分配協議書。二、申請人非起造人時，應檢具移轉契約書或
    其他證明文件。」；又「登記機關接收申請登記案件後，應
    即依法審查。辦理審查人員，應於登記申請書內簽註審查意
    見及日期，並簽名或蓋章。申請登記案件，經審查無誤者，
    應即登載於登記簿。」，而「登記機關對審查證明無誤之登
    記案件，應公告15日。」「土地權利關係人如有異議者，應
    公告期間內提出。」，土地登記規則第55條、第84條準用同
    規則第72條、第75條規定。依上開規定所示，建物所有權第
    一次登記（暨土地所有權移轉登記）時，如權利人有二人以
    上時，依法應於申請書內記明應有部分或相互之權利關係，
    又如依其使用執照無法認定申請人之權利範圍及位置者，則
    尚應檢具使用執照、全體起造人分配協議書、移轉契約書或
    其他證明文件，以明多數權利人間之應有部分或相互之權利
    關係。而本件系爭土地辦理所有權移轉及建物所有權第一次
    登記時，地政機關既據全體起造人（全體申請人）依法提出
    相關件證，依法審核公告，嗣經審查證明無誤後，登載於登
    記簿，有土地及建物登記謄本、系爭大廈建物所有權第一次
    登記之申請資料等件在卷可稽（本院卷(一)第29頁至第222頁
    、卷(二)第7頁至第67頁、第73頁至第376頁、卷(三)第1頁至第
    310頁），足證全體起造人（全體申請人）於為建物所有權
    第一次登記時就建物及相對應之土地應有部分比例，確有如
    土地、建物登記簿所載比例分配及依該比例使用土地之合意
    。而建物所有權第一次登記準用土地總登記之程序，登記機
    關對審查證明無誤之登記案件，應公告15日，權利關係人如
    有異議應於公告期間提出（土地登記規則第八十四條準用同
    規則第72條、第75條規定參照），本件系爭土地及系爭建物
    之登記既經應依法公告，茲系爭土地及系爭建物因公告期滿
    而為登記，足證全體土地、建物之共有人對土地、建物應有
    部分之分配並無異議。是以，本件被告依地政機關登記簿所
    載土地、建物權利範圍向第三人葉照明購得系爭建物及系爭
    土地之應有部分，進而行使所有權，即難謂無法律上原因受
    有利益。
  3.復按民事訴訟如係由原告主張權利者，應先由原告負舉證之
    責，若原告先不能舉證，以證實自己主張之事實為真實，則
    被告就其抗辯事實即令不能舉證，或其所舉證據尚有疵累，
    亦應駁回原告之請求，最高法院17年上字第917號判例要旨
    可資參照。經查，本件與被告所有之系爭建物有相同面積專
    有部分之其他區分所有權人就系爭土地之登記權利範圍分別
    為：「楊秉謁、王薰聆」為「69549/90000000、647451/000
    00000」（本院卷(一)第120頁、卷(二)第26、27頁）、翁蕭癸為
    832/90000（本院卷(一)第137頁、卷(二)第12頁）、章泰實業有
    限公司為782/90000（本院卷(一)第145頁、卷(二)第27頁）、翁
    美香為660/90000（本院卷(一)第150頁、卷(二)第21頁）、朱漪
    為660/90000（本院卷(一)第163頁、卷(二)第23頁）、林廷瑞為
    660/90000（本院卷(一)第172頁、卷(二)第13頁）、「王韻鈴、
    王明鈺」為「340/90000、340/90000」（本院卷(一)第181頁
    、卷(二)第30頁）、蕭婷為660/90000（本院卷(一)第191頁、卷
    (二)第21頁）、蔡若霞為680/90000（本院卷(一)第195頁、卷(二)
    第23頁）、林朱美姬為757/90000（本院卷(一)第200頁、卷(二)
    第7頁）、賴重堯為660/90000（本院卷(一)第206頁、卷(二)第9
    頁）及駱金蓮為660/90000（本院卷(一)第212頁、卷(二)第9頁
    ），可知與被告所有之系爭建物有相同面積專有部分之其他
    區分所有權人就系爭土地之權利範圍比例介於660/90000至
    832/90000之間不等，則本件系爭大廈之各區分所有權人就
    系爭土地之應有部分是否係依原告所主張之計算方式分配應
    有部分比例，已非無疑。再者，原告於98年4月29日以信託
    為登記原因登記為系爭土地之所有權人，其委託人為林艾綺
    （調解卷第11頁），而林艾綺於70年6月11日以買賣為登記
    原因取得系爭土地應有部分時（本院卷(四)第35頁），並未一
    併取得區分建物之所有權，倘依原告主張之計算方式分配應
    有部分比例，原告根本無從取得系爭土地之應有部分，益證
    系爭土地之應有部分比例並非如原告所主張之計算方式而為
    分配。而原告就系爭建物之全體起造人（全體申請人）於申
    請建物所有權第一次登記時，就建物及相對應之土地應有部
    分分配比例，合意以其主張之計算方式分配應有部分比例之
    有利於己之事實，未能舉證以實其說，是其執此遽指被告現
    登記之土地應有部分比例之不足云云，即無足採。
  (二)本件被告既非無法律上原因而受利益，致原告受有損害，則
    被告對原告即不負有不當得利返還責任責任，是本件所整理
    之爭點：「若是，原告請求被告給付無權占用土地持分312/
    90000之補償金，有無理由？其數額為何？」即無審究之必
    要，附此敘明。
五、綜上所述，被告向第三人葉照明購得系爭建物及系爭土地之
    應有部分，並依地政機關土地、建物登記簿所載土地、建物
    權利範圍行使所有權，要難謂無法律上原因受有利益，原告
    主張被告為不當得利云云，顯與不當得利之構成要件不合。
    從而，原告依不當得利之法律關係，請求：(一)被告應給付原
    告1,610,017元，及自99年1月14日起至清償日止，按年息5%
    計算之利息；(二)被告應自99年7月1日起至取得或租用系爭土
    地持分312/90000止，按年給付原告如附件二計算式計算之
    金額，均為無理由，應予駁回。原告之訴既經駁回，其假執
    行之聲請亦失所附麗，應併予駁回。
六、本件事證已臻明確，兩造其餘攻擊防禦方法核與判決結果不
    生影響，爰不另一一論述，併此敘明。
七、據上論結，本件原告之訴為無理由，依民事訴訟法第78條，
    判決如主文。
中    華    民    國    100    年    4    月    7    日
                  民事第四庭    審判長法  官  張瑜鳳

                                      法  官  胡宏文
                                      法  官  林怡伸
以上正本係照原本作成。
如對本判決上訴，須於判決送達後20日內向本院提出上訴狀。
如委任律師提起上訴者，應一併繳納上訴審裁判費。
中    華    民    國    100    年    4    月    7    日
                                      書記官  鄭美華